# 13 Verbs 3 - An Aimsir Láithreach


_An Aimsir Láithreach_ is the present tense (I go, I do, etc).


## Regular Verbs

### First conjugation

Monosyllabic verbs

|           | mé      | tú/sé/etc.   | muid      |
| --------- | ------- | ------------ | --------- |
| **tóg**   | tógaim  | tógann tú    | tógaimid  |
| **caith** | caithim | caitheann tú | caithimid |
| **dóigh** | dóim    | dónn tú      | dóimid    |
| **léigh** | léim    | léann tú     | léimid    |
| **suigh** | suím    | suíonn tú    | suíomid   |

Polysyllabic verbs that end in _-áil_

|             | mé        | tú/sé/etc.   | muid        |
| ----------- | --------- | ------------ | ----------- |
| **sábháil** | sábhálaim | sábhálann tú | sábhálaimid |

Verbs like _taispeáin_, _tiomáin_

|               | mé          | tú/sé/etc.     | muid          |
| ------------- | ----------- | -------------- | ------------- |
| **taispeáin** | taispeánaim | taispeánann tú | taispeánaimid |
| **tiomáin**   | tiomáinim   | tiomáineann tú | tiomáinimid   |


### Second conjugation

Polysyllabic verbs ending in _-igh_

|               | mé       | tú/sé/etc.    | muid       |
| ------------- | -------- | ------------- | ---------- |
| **ceannaigh** | ceannaím | ceannaíonn tú | ceannaímid |
| **imigh**     | imím     | imíonn tú     | imímid     |

Polysyllabic verbs ending in _-il_, _-in_, _-ir_ and _-is_.
Notice that the last diphthong in the root is removed in the _muid_ form:

|              | mé        | tú/sé/etc.     | muid        |
| ------------ | --------- | -------------- | ----------- |
| **ceangail** | ceanglaím | ceanglaíonn tú | ceanglaímid |
| **cosain**   | cosnaím   | cosnaíonn tú   | cosnaímid   |
| **imir**     | imrím     | imríonn tú     | imrímid     |
| **inis**     | insím     | insíonn tú     | insímid     |

Other polysyllabic verbs

|               | mé          | tú/sé/etc.       | muid          |
| ------------- | ----------- | ---------------- | ------------- |
| **foghlaim**  | foghlaimím  | foghlaimíonn tú  | foghlaimímid  |
| **freastail** | freastalaím | freastalaíonn tú | freastalaímid |


## Go

Verbs in present tense take an urú after _go_

* _Bhí Nuala ag rá go **bhfeiceann** sí teach tábhairne go minic é._
* _Deirtear go **bhfoghlaimíonn** done níos mó ar an dóigh sin._
* _Tá a fhios agam go **n-imríonn** siad formhór na gcluichí ansin._


## Questions and answers

_An_ is used for questions. After _an_, verbs starting with consonants take an urú.

* Q: _An bhfeiceann tú Mairéad go minic?_
* A: _Feicim._ / _Ní fheicim._

_An_ causes no change to verbs that start with a vowel.

* _An ólann tú Guinness._

Yes/No answers in the present tense use the _tú_ form of the verb:

* Q: _An bhfeiceann sí Liam go minic?_
* A: _Feiceann._ / _Ní fheiceann._

For questions about you, you can choose to use the first person singular:

* Q: _An bhfeiceann tú Liam go minic?_
* A: _Feiceann._ / _Ní fheiceann._ / _Feicim._ / _Ní fheicim._


## The verb _Bí_

The aimsir láithreach is used for something that’s true now or is always true.

* _Tá mé ag obair mar fhreastalaí i mbialann._
* _Tá triúr deartháireacha agam._

The aimsir ghnáthláithreach is used to talk about things that happen regularly.

* _Bím sa bhaile math tráthnóna timpeall a sé a chlog._

| Tense               | mé   | tú/sé/etc. | muid   |
| ------------------- | ---- | ---------- | ------ |
| **láithreach**      | táim | tá tú      | táimid |
| **gnáthláithreach** | bím  | bíonn tú   | bímid  |


## Irregular verbs

| Root           | mé      | tú/etc.      | muid      | Neg           | Other                             |
| -------------- | ------- | ------------ | --------- | ------------- | --------------------------------- |
| **abair**      | deirim  | deir tú      | deirimid  | ní deir       | an/nach/go ndeir                  |
| **beir**       | beirim  | beireann tú  | beirimid  | ní bheireann  | an/nach/go mbeireann              |
| **bí** (reg)   | táim    | tá tú        | táimid    | níl           | an/nach/go bhfuil                 |
| **bí** (gnáth) | bím     | bíonn tú     | bímid     | ní bhíonn     | an/nach/go mbíonn                 |
| **clois**      | cloisim | cloiseann tú | cloisimid | ní chloiseann | an/nach/go gcloiseann             |
| **déan**       | déanaim | déanann tú   | déanaimid | ní dhéanann   | an/nach/go ndéanann               |
| **faigh**      | faighim | faigheann tú | faighimid | ní fhaigheann | an/nach/go bhfaigheann            |
| **feic**       | feicim  | feiceann tú  | feicimid  | ní fheiceann  | an/nach/go bhfeiceann             |
| **ith**        | ithim   | itheann tú   | ithimid   | ní itheann    | an itheann<br />nach/go n-itheann |
| **tabhair**    | tugaim  | tugann tú    | tugaimid  | ní thugann    | an/nach/go dtugann                |
| **tar**        | tagaim  | tagann tú    | tagaimid  | ní thagann    | an/nach/go dtagann                |
| **téigh**      | téim    | téann tú     | téimid    | ní théann     | an/nach/go dtéann                 |


## First person plural

There’s a choice in the first person plural form between a conjoined form and a separate form:
* Téimid   / Téann muid
* Ólaimid  / Ólann muid
* Feicimid / Feiceann muid